【裁判字號】    98,交聲更(一),7
【裁判日期】    981130
【裁判案由】    違反道路交通管理處罰條例聲明異議
【裁判全文】
臺灣基隆地方法院交通事件裁定      98年度交聲更(一)字第7號
移送機關即
原處分機關  交通部公路總局臺北區監理所基隆監理站
聲明異議人
即受處分人  甲○○
上列異議人即受處分人因違反道路交通管理處罰條例案件，對於
交通部公路總局臺北區監理所基隆監理站於中華民國98年4 月17
日所為之處分（原處分案號：基監字第裁42-RB0000000號）聲明
異議，經本院於98年8 月28日以98年度交聲字第162 號裁定後，
原處分機關不服，提起抗告後，經臺灣高等法院於98年10月2 日
以98年度交抗字第2316號裁定撤銷發回更審，本院更為裁定如下
：
主  文
原處分關於罰鍰新臺幣陸仟元部分撤銷，發回交通部公路總局臺
北區監理所基隆監理站。
理  由
一、原處分意旨略以：聲明異議人即受處分人（下稱異議人）甲
    ○○於民國98年3 月17日下午4 時許，駕駛所有車號205-ET
    號營業一般小客車，行經基隆市○○路177 號前時，因有「
    汽車駕駛人駕駛汽車肇事致人受傷而逃逸」之違規行為，經
    基隆市警察局第二分局信義分駐所執行勤務之警員，以異議
    人有違反道路交通管理處罰條例第62條第4 項規定之行為掣
    單舉發（基隆市警察局98年3 月18日基警交字第RB0000000
    號）。嗣異議人於應到案日期前（98年4 月1 日）之98年3
    月24日，向交通部公路總局臺北區監理所基隆監理站（下稱
    原處分機關）提起申訴，原處分機關函請舉發單位調查結果
    ，仍認異議人有上開違規行為，乃依前揭道路交通管理處罰
    條例第62條第4 項、第67條第3 項（原處分漏未引用）及違
    反道路交通管理事件統一裁罰基準及處理細則第43條、第44
    條、第67條等規定，於98年4 月17日以基監字第裁42-RB000
    0000號裁決書裁處異議人罰鍰新臺幣（下同）6,000 元，並
    吊銷駕駛及禁考1 年。
二、聲明異議意旨略以：異議人坦承於上開時地有駕車肇事致人
    受傷之行為，惟伊當時已詢問被害人有無受傷，是否需至醫
    院治療，對方稱僅手臂擦傷，無需至醫院，並同意私下和解
    ，異議人方才離開現場；又案發當時雙方均無報警處理，何
    來肇事逃逸，爰為此聲明異議云云。
三、按汽車駕駛人駕駛汽車肇事致人受傷或死亡者，應即採取救
    護措施及依規定處置，並通知警察機關處理，不得任意移動
    肇事汽車及現場痕跡證據，違反者處3,000 元以上9,000 元
    以下罰鍰。前項駕駛人肇事致人受傷而逃逸者，吊銷其駕駛
    執照；致人重傷或死亡而逃逸者，吊銷其駕駛執照，並不得
    再考領，道路交通管理處罰條例第62條第3 項、4 項分別定
    有明文。又汽車駕駛人，曾依本條例其他各條規定吊銷駕駛
    執照者，1 年內不得考領駕駛執照，同條例第67條第3 項前
    段亦有明文。
四、經查：
  (一)異議人因本件同一違規行為涉犯刑法第185 條之4 肇事逃逸
    之公共危險罪，經本院檢察署於98年4 月9 日以98年度偵字
    第1529號案件為緩起訴處分，其緩起訴處分期間為1 年，並
    附有異議人應向更生保護會基隆分會支付10,000元之緩起訴
    條件，而該緩起訴處分嗣於98年4 月20日確定，緩起訴處分
    期間自98年4 月20日起至99年4 月19日止，有臺灣高等法院
    被告前案紀錄表1 份在卷可參，是異議人確實於上開時、地
    有汽車駕駛人駕駛汽車肇事致人受傷而逃逸之違規事實，足
    堪認定。
  (二)惟按94年2 月5 日公布，95年2 月5 日施行之行政罰法第1
    條規定「違反行政法上義務而受罰鍰、沒入或其他種類行政
    罰之處罰時，適用本法。但其他法律有特別規定者，從其規
    定」，足認行政罰法係屬行政罰之基本法，而道路交通管理
    處罰條例本質上係屬行政罰，此由該條例中就交通違規行為
    所定法律效果包括罰鍰、吊扣證照裁罰及施以道安講習等行
    政罰觀之甚明（參照行政罰法第1 條、第2 條將罰鍰、吊扣
    證照、施以講習處分均定為行政罰），是違反道路交通管理
    處罰條例之裁罰事件，自有行政罰法之適用。次按行政罰法
    第26條規定：「一行為同時觸犯刑事法律及違反行政法上義
    務規定者，依刑事法律處罰之。但其行為應處以其他種類行
    政罰或得沒入之物而未經法院宣告沒收者，亦得裁處之。前
    項行為如經不起訴處分或為無罪、免訴、不受理、不付審理
    之裁判確定者，得依違反行政法上義務規定裁處之。」，此
    即所謂一事不二罰之原則。究其立法目的，係因一行為同時
    觸犯刑事法律及違反行政法上義務規定時，由於刑罰與行政
    罰同屬對不法行為之制裁，而刑罰之懲罰作用較強，故依刑
    事法律處罰，即足資警惕時，實無一事二罰再處行政罰之必
    要，且刑事法律處罰，由法院依法定程序為之，較符正當法
    律秩序，應予優先適用，職此，因同時觸犯刑事法律及違反
    行政法上義務規定之行為，行政機關得否科以與刑罰相類之
    行政罰處罰，端視該行為之刑事訴追或審判程序終局結果而
    定，在刑事訴追、審判程序尚未終局確定前，行政機關自不
    得逕予裁罰，至於沒入或其他種類行政罰，因兼具維護公共
    秩序之作用，為達行政目的，行政機關仍得併予裁處，又此
    所稱「其他種類行政罰」，係指違反行政法上之義務應受「
    裁罰性之不利處分」而言，依行政罰法第2 條規定，應包括
    限制或禁止行為之吊扣證照及警告性之講習處分在內。
 (三) 又按觸犯刑事法律之犯罪行為，除得經檢察官之起訴，並由
    法院審理後，為有罪科刑、無罪、免訴、不受理、不付審理
    之裁判外，如檢察官認該行為所涉為死刑、無期徒刑或最輕
    本刑3 年以上有期徒刑以外之罪，於參酌刑法第57條所列事
    項及公共利益之維護，認以緩起訴為適當者，得定1 年以上
    3 年以下之緩起訴期間為緩起訴處分。又檢察官對被告為緩
    起訴處分時，依刑事訴訟法第253 條之2 第1 項規定對被告
    所為之指示及課予之負擔，此等負擔雖非刑罰，但對被告迭
    有財產減少及自由受限之影響，性質上可謂刑事處分，且緩
    起訴制度雖以特別預防為優先考量，但在具體個案決定上，
    實亦達到一般預防的作用及報應理念，基於一行為不二罰原
    則，異議人既已就其行為受到刑事處分，自不應因同一行為
    再受到國家的處罰（臺灣高等法院暨所屬法院96年法律座談
    會刑事類提案第36號研討結果參照）。又緩起訴處分確定後
    雖有使被告免於刑事訴追之效果，與不起訴處分之效果相同
    ，但觀諸刑事訴訟法第253 條之1 第1 項係於91年2 月8 日
    增訂，行政罰法則於94年2 月5 日公布，制定在後之行政罰
    法第26條第2 項僅臚列「不起訴處分或無罪、免訴、不受理
    、不付審理之裁判確定者」，得依違反行政法上義務規定裁
    處之，並未將「緩起訴處分」此一要件納入規範，則此立法
    意旨應係立法者有意排除，而非法律漏洞。故檢察官為緩起
    訴處分時如已對異議人課予指示及負擔，應視為異議人已依
    刑事法律受到處罰，則於緩起訴處分確定後，自不得再處以
    行政罰鍰。然而，因經檢察官為「緩起訴」處分者，於「緩
    起訴」之猶豫期間內，檢察官可對其持續觀察，若認其顯無
    反省警惕之情或根本欠缺反省警惕之能力者，得依職權或依
    告訴人之聲請，將「緩起訴」處分撤銷，並依法追訴，法院
    則得依審理結果，為有罪科刑之裁判，亦即在緩起訴處分之
    猶豫期間內，刑事訴追程序仍未終局確定，此與不起訴處分
    確定後，刑事訴追程序終結，檢察官原則上不得就同一行為
    再行起訴之法律效果迥異，是以，緩起訴處分自不得類推不
    起訴處分，適用行政罰法第26條第2 項之規定，因之，經檢
    察官諭知緩起訴處分之行為，如同時違反行政法上義務之規
    定，在緩起訴處分於猶豫期間期滿前，因刑事訴追程序尚未
    確定終結，行為人仍有因緩起訴遭撤銷而受刑事追訴處罰之
    可能，此時行政機關若逕行依法行政裁罰，毋寧將使行為人
    有同時遭受行政處罰及刑事處罰之可能，是依行政罰法第26
    條之立法意旨，在違反行政法上義務之行為業經緩起訴處分
    之情形下，行政機關應待緩起訴處分實質確定（即緩起訴猶
    豫期間經過而未經撤銷），行為人已最終確定免於受刑事訴
    追或處罰時，行政機關方得為行政裁罰。
  (四)嗣異議人因同一事實業經本院檢察署檢察官以98年度偵字第
    1529號為緩起訴處分確定，緩起訴期間起算日為98年4 月20
    日，至99年4 月19日期滿，且異議人已向檢察官所指定之公
    益團體即更生保護會基隆分會支付10,000 元公益捐款等情，
    有臺灣高等法院被告前案紀錄表1 份附卷可憑，已如前述。
    因之，異議人既因同一肇事逃逸行為同時觸犯刑事法律及違
    反行政法上義務，其中刑事部分並經檢察官為緩起訴處分確
    定，因該緩起訴期間尚未屆滿，異議人尚未經終局確定無庸
    受刑事處罰前，基於「一事不二罰」之行政罰原則，自不得
    依行政規定逕予裁罰，從而，本件原處分機關逕以異議人駕
    駛上開車輛肇事致人受傷而逃逸之違規行為，對其裁處罰鍰
    6,000元 部分，即有可議，應由本院予以撤銷，並發回原處
    分機關，俟上開緩起訴處分之終局執行結果，另為適法之處
    分。至原處分裁處吊銷駕駛及禁考1 年部分，揆諸前開規定
    及說明，此二部分之處分係屬罰鍰以外之其他種類行政罰，
    因兼具維護公共秩序之作用，為達行政目的，是原處分機關
    就此部分之併予裁處，於法並無不合，附此敘明。
五、從而，原處分既有上開可議之處，異議意旨縱未敘及，仍應
    由本院予以撤銷，由原處分機關於緩起訴期滿後，依異議人
    是否經撤銷緩起訴及受刑事追訴處罰之情形，並審酌緩起訴
    處分金仍不失為對異議人所加之財產負擔，與刑事處罰有相
    同效果，暨參酌道路交通管理處罰條例第35條第8 項所定「
    經裁判確定處以之罰金低於本條例第92條第3 項所訂最低罰
    鍰基準規定者，應依本條例裁決繳納不足最低罰鍰」之意旨
    ，依法為適當裁決。
據上論斷，應依道路交通案件處理辦法第20條，裁定如主文。
中    華    民    國    98    年    11    月    30    日
                            交通法庭  法  官  何怡穎
以上正本證明與原本無異
對於本件裁定如有不服，應於收受送達後5 日內，向本院提出抗
告書狀，敘述抗告之理由，抗告於臺灣高等法院。
中    華    民    國    98    年    11    月    30    日
                                      書記官  鄭梅君

司法院資訊處製作；財團法人民間司法改革基金會備份。
